【裁判字號】    99,訴,2030
【裁判日期】    991209
【裁判案由】    侵權行為損害賠償
【裁判全文】
臺灣板橋地方法院民事判決              99年度訴字第2030號
原      告  陳怡如
訴訟代理人  楊政雄律師
            陳盈錩
被      告  盧正杰
            段世雄
訴訟代理人  吳明星
上列當事人間請求損害賠償事件，經本院於民國99年11月25日言
詞辯論終結，判決如下：
    主  文
被告盧正杰應給付原告新臺幣伍拾萬肆仟貳佰肆拾元，及自民國
九十九年九月九日起至清償日止，按年息百分之五計算之利息。
原告其餘之訴駁回。
訴訟費用由被告盧正杰負擔。
本判決第一項於原告以新臺幣拾陸萬捌仟壹佰元為被告盧正杰供
擔保後，得假執行。惟被告盧正杰如以新臺幣伍拾萬肆仟貳佰肆
拾元為原告供擔保，得免為假執行。
原告其餘假執行之聲請駁回。
    事實及理由
一、原告起訴主張：原告於民國98年10月22日晚上23時10分搭乘
    被告盧正杰所駕駛車號7502-NT號自用小客車，行經國道3號
    53公里100 公尺處南向內側車道，盧正杰因疏於注意車前狀
    況失控擦撞內側護欄後，未即時擺放安全措施，而後側來車
    即被告段世雄駕駛車號DQ-3103 號自小客車明知高速公路行
    車應遵守速限行車不得超速之規定，而已超過速線110 公里
    之115 公里車速行經事故地點，致來不及煞車而撞擊盧正杰
    所駕之上開車輛，嗣後訴外人申佳惠駕駛車號5683-KA 號自
    小貨車明知須以最高速線才能行駛於內側車道，卻以低於最
    高速線110公里之100公里行經事故地點內側車道，又疏於注
    意車前狀況及保持50公尺以上之安全距離，致又自後方追撞
    盧正杰及段世雄之上開車輛，原告因被告盧正杰駕駛之過失
    ，及被告段世雄之駕駛過失自後追撞，而受有頭部外傷併顱
    骨骨折及硬腦膜上出血、脾臟及左側腎臟挫傷並腹內出血、
    頭皮及左側腰部撕裂傷之傷害。被告盧正杰因上開駕駛過失
    致原告受有上開傷害，另被告段世雄則違反高速公路及快速
    公路交通管制規則第6條第1項、第8條第1項第3款及第15 條
    第1項、第2項，及道路交通安全規則第94條第1、3項之規定
    ，亦有過失，依民法第184條、第185條、第191之2條之規定
    ，被告二人對原告應連帶負損害賠償責任。原告就受有之損
    害，請求項目如下：
  醫療費用294,240元。
  看護費用：原告受傷需人看護照顧生活起居，由原告之母負
    責看護，以每日2000元計算，共3個半月，總計210,000元（
    3個半月即105日×2000＝210,000）。
    上開費用共計504,240元。
  (二)聲明：被告應連帶給付原告504,240 元，及自起訴狀繕本
    送達被告翌日起至清償日止，按年息百分之5 計算之利息。
    訴訟費用由被告連帶負擔。願供擔保，請准宣告假執行
    等語。
二、被告盧正杰則以：
  (一)對於道路交通事故現場圖、調查表、照片、臺灣省臺北縣區
    車輛行車事故鑑定委員會鑑定意見書、臺灣省車輛行車事故
    覆議鑑定委員會函及臺灣板橋地方法院檢察署99年度調偵字
    第1432號起訴書、鈞院99年度交易字第542 號刑事判決所認
    定之事實均無意見，對原告所提出之證據亦均無意見，刑事
    判決已確定。
  (二)聲明：原告之訴駁回。訴訟費用由原告負擔。如受不
    利判決，願供擔保請准免為假執行等語。
三、被告段世雄則以：
  (一)被告段世雄於98年10月22日23時10分駕車行經國道3號50 公
    里100 公尺處南向內車道，當時天候為雨、夜間無照明、路
    面狀況濕潤，且本件肇事原因係被告盧正杰未專注駕駛且不
    當變換車道而發生車禍，事後復未依道路交通安全規則設置
    或擺放故障標誌，而導致發生連環追撞之車禍，被告段世雄
    並無肇事因素，有臺灣省臺北縣區車輛行車事故鑑定委員會
    鑑定意見書、臺灣省車輛行車事故覆議鑑定委員會函可證，
    被告段世雄並經臺灣板橋地方法院檢察署檢察官以99年度調
    偵字第1432號予以不起訴處分。
  (二)按時速110 公里，每秒車速30.5公尺，反應距離車速四分之
    三，反應距離為22.9公尺，被告盧正杰於警詢時自承肇事後
    約2分鐘，車號DQ-3103號（即被告段世雄車）自小客閃避不
    及撞及我車。依上開車速110公里，每秒車速30.5 公尺，則
    被告段世雄約2 分鐘後閃避不及撞及被告盧正杰所駕之車，
    距盧正杰逆向之距離至少60公尺以上，故被告段世雄有保持
    安全距離。
  (三)再按被告段世雄見到盧正杰車，僅距4至5部車之距離，此參
    之另訴外人申佳惠亦陳稱見到車禍，僅有一個車身，來不及
    反應等語，足證與事實相符，其距離約20公尺內，但反應距
    離為22.9公尺，當時被告段世雄已來不及反應，且當時中內
    道有車，被告段世雄不僅無充足時間可採取適當措施以避免
    撞及盧正杰車，亦無空間可採取避免危險發生，故縱認被告
    段世雄之車速為115 公里，被告段世雄行為與原告損害間無
    相當因果關係，被告段世雄並不成立侵權行為。
  (四)原告於起訴狀主張盧正杰車頭燈可逆向照向被告段世雄車云
    云，與事實不符，因盧正杰車頭燈已全毀，無照明，有國道
    公路警察局交通事故照片可證。另原告起訴狀第6 頁主張被
    告段世雄在5 部車外看見盧正杰正在打手機云云，惟依鑑定
    書係記載：「我發現危險狀況距對方7502-NT約5部車距離，
    我看見他時站在內側車道打手機」，並非原告起訴狀所指「
    被告段世雄在5 部車外看見盧正杰正在打手機」。事實上違
    約4 至5部車距離看見盧正杰車，快要撞上時約1部車才看見
    盧正杰在內側車道打手機。
  (五)如鈞院認被告段世雄有過失，原告應舉證證明所稱損害細目
    之內容及金額，及有無必要性。
  (六)聲明：原告之訴駁回。訴訟費用由原告負擔。如受不
四、本院之判斷：
  (一)被告盧正杰部分：
   1、原告主張於上揭時間搭乘被告盧正杰之自小客車，行經國
      道3號53公里100公尺處南向內側車道，盧正杰因疏於注意
      車前狀況失控擦撞內側護欄後，未即時擺放安全措施，致
      遭後側由被告段世雄、申佳惠所分別駕駛之上開車輛撞及
      ，致原告受有上開之傷害等情，已據原告提出國道公路警
      察局交通事故當事人登記聯單2 件、道路交通事故現場圖
      、臺灣省臺北縣區車輛行車事故鑑定委員會鑑定意見書各
      1 件、診斷證明書2件、醫療收據4件、本院99年度交易字
      第542號刑事判決、原告學生證件及修課資料1件為證，被
      告盧正杰均不爭執，堪信原告之主張為真實。
   2、按汽車行駛時，駕駛人應注意車前狀況，並隨時採取必要
      之安全措施，道路交通安全規則第94條第3 項定有明文；
      次按汽車在行駛途中，因機件故障或其他緊急情況無法繼
      續行駛時，應滑離車道，在路肩上停車待援。滑離車道時
      ，應先顯示方向燈逐漸減速駛進路肩，車身或所載貨物突
      出部分，須全部離開車道。待援期間除顯示危險警告燈外
      ，並在故障車輛後方50公尺至100 公尺處設置車輛故障標
      誌警示之。前項情形汽車無法滑離車道時，除顯示危險警
      告燈外，應在故障車輛後方100 公尺以上處設置車輛故障
      標誌，同時應即通知該管公路管理機關或警察機關協助處
      理，高速公路及快速公路交通管制規則第15條第1項、第2
      項亦分別定有明文。被告盧正杰駕駛汽車自應注意遵守上
      開規定，而當時雖天候雨、夜間無照明、但路面並無缺陷
      、無障礙物、視距良好等情，有上開道路交通事故調查報
      告表各項記載足供參考，依當時情形顯無不能注意之情事
      ，被告竟疏未注意車前狀況且未設置車輛故障標示警示，
      而肇致本件事故，其駕駛行為顯有過失，且本件車禍先後
      經臺灣省臺北縣區車輛行車事故鑑定委員會及臺灣省車輛
      行車事故覆議鑑定委員會鑑定，亦均同此認定，有臺灣省
      臺北縣區車輛行車事故鑑定委員會北縣鑑字第981733號鑑
      定意見書、臺灣省車輛行車事故覆議鑑定委員會覆議字第
      0996201613號函各1 份在卷可參，而原告因本件車禍受有
      如上開之傷害，亦有上開醫院診斷證明書在卷可佐。被告
      之過失行為與原告受傷間顯有相當因果關係，被告於本件
      車禍之發生應負過失責任。
   3、按「因故意或過失，不法侵害他人之權利者，負損害賠償
      責任。」「汽車、機車或其他非依軌道行駛之動力車輛，
      在使用中加損害於他人者，駕駛人應賠償因此所生之損害
      。但於防止損害之發生，已盡相當之注意者，不在此限。
      」民法第184條第1項前段、第191條之2分別定有明文。本
      件被告盧正杰於本件車禍之發生為有過失，並致原告受有
      上述之傷害，應負侵權行為損害賠償責任。是原告請求被
      告盧正杰依上開規定負損害賠償責任，洵屬有據。茲就原
      告之請求審酌如下：
    醫療費部分：原告主張其因遭受被告傷害，而先後前往財
      團法人恩主公醫院、行政院衛生署雙和醫院、中國武術損
      傷整復發展協會就診，支出醫藥費之自付額部分計294,24
       0元，有上開醫院診斷證明書、收據及中國武術損傷整復
      發展協會證明書為證（見本院99年度司板調字第214 號卷
      第18至22頁）並為被告盧正杰所不爭執，核屬必要費用，
      應予准許。
    看護費用部分：參酌原告於98年10月22日至財團法人恩主
      公醫院住院，至同年11月4 日出院，住院期間需專人看護
      照顧，有該醫院診斷證明書可稽；另原告自受傷後至顱骨
      修補手術完成期間三個半月皆需專人照顧等情，亦有原告
      所提行政院衛生署雙和醫院診斷證明書在卷可參（見本院
      99年度司板調字第214 號卷第18及22頁），並有原告提出
      之修課資料，其上記載原告休學可按（見本院卷第39 頁）
      ，而直系血親相互間互負扶養義務，民法第1114條第1 款
      固定有明文，惟在於因親屬受傷，而由親屬代為照顧被害
      人之起居，固係出於親情，但親屬看護所付出之勞力，並
      非不能評價為金錢，倘只因兩者身分關係密切而免除支付
      義務，此種親屬基於身分關係之恩惠，自不能嘉惠於加害
      人，故應衡量及比照僱用看護之情形，認縱使由親屬照料
      支付看護費用，仍得向加害人請求賠償。本件原告主張其
      受傷期間係由其母照顧，以每日2,000元計算，共計3個半
      月即105天，合計210,000元（計算式為：105日×2,000＝
      210,000），為被告盧正杰所不爭執，此部分應予准許。
   4、綜上所述，被告盧正杰因上開過失行為，致原告受有上述
      之傷害，參酌前揭所述，本件原告請求被告盧正杰給付50
      4,240元（294,240＋210,000＝504,240）之損害賠償金，
      及自99年9月9日（起訴狀繕本送達翌日）起至清償日止，
      按年息5％計算之法定遲延利息，為有理由，應予准許。
      兩造均陳明願供擔保請准宣告假執行或免為假執行，於法
      均無不合，爰酌定相當金額分別宣告之。
  (二)被告段世雄部分：
    原告主張被告段世雄有其上揭所指之過失，致原告受有上開
    傷害，應與被告盧正杰負連帶損害賠償責任等情，固據其提
    出上開證據為證，惟為被告所否認，並以上開情詞置辯。經
    查：
   1、按損害賠償之債，以有損害之發生及有責任原因之事實，
      並二者之間，有相當因果關係為成立要件。故原告所主張
      損害賠償之債，如不合於此項成立要件者，即難謂有損害
      賠償請求權存在。且所謂相當因果關係，係指依經驗法則
      ，綜合行為當時所存在之一切事實，為客觀之事後審查，
      認為在一般情形下，有此環境、有此行為之同一條件，均
      可發生同一之結果者，則該條件即為發生結果之相當條件
      ，行為與結果即有相當之困果關係。反之，若在一般情形
      上，有此同一條件存在，而依客觀之審查，認為不必皆發
      生此結果者，則該條件與結果並不相當，不過為偶然之事
      實而已，其行為與結果間即無相當因果關係，不能僅以行
      為人就其行為有故意過失，即認該行為與損害間有相當因
      果關係。最高法院98年度台上字第673 號著有判決可資參
      照。故侵權行為之成立，除構成要件、違法性外，就民法
      第184條第1項前段言，尚須侵害行為係出於故意或過失。
   2、本件交通事故發生地點為國道三號公路南向53.1公里處之
      快車道，事故發生時間為23時10分許，當時天候為雨、夜
      間無照明，路面狀態為濕潤乙節，有道路交通事故調查報
      告表(一)、(二)、現場圖及現場照片13張在卷可稽（見臺灣板
      橋地方法院檢察署99年度他字第2262號偵查卷第27頁至49
      頁）；且本件肇事原因，係因被告盧正杰未專注於駕駛且
      不當變換車道而發生車禍，復未依上開道交通安全守則設
      置或擺放故障標誌，而致生本件連環追撞之車禍，被告段
      世雄及訴外人申佳惠均無肇事之原因，此經送臺灣省臺北
      縣區車輛行車事故鑑定委員會鑑定後，其鑑定意見同認：
      「一、盧正杰駕駛自用小客車，不明原因失控且事故後亦
      無擺放安全警示措施，引發連環交通事故，為肇事原因。
      二、段世雄駕駛自用小貨車，無肇事因素。三、申佳惠駕
      駛自用小貨車，無肇事因。」，復經臺灣省車輛行車事故
      覆議鑑定委員會鑑定後，其鑑定意見亦同認：「一、盧正
      杰於雨夜無照明路段，不明原因『自行操控失當』擦撞護
      欄後，停於車道內形成路障，未擺設夜間警示設施影響行
      車安全，引發連環肇事，為肇事原因。二、段世雄、申佳
      惠均無肇事因素」，有臺灣省臺北縣區車輛行車事故鑑定
      委員會北縣鑑字第981733號鑑定意見書、臺灣省車輛行車
      事故覆議鑑定委員會99年5 月14日覆議字第0996201613號
      函在卷可稽。
   3、原告主張被告段世雄未保持與前車55公尺以上之距離，致
      追撞盧正杰之車輛云云，經查：汽車時速110 公里時，換
      算其每秒車速30.5公尺（110000公尺÷3600秒＝30.56 公
      尺，小數點第二位以下四捨五入），而參之被告盧正杰於
      警詢時自承肇事後約1 至2分鐘，車號DQ-3103號（即被告
      段世雄車）自小客閃避不及撞擊我車。如依上開車速110
      公里，每秒車速30.5公尺，則被告段世雄約1至2分鐘後閃
      避不及撞及被告盧正杰所駕之車，於被告盧正杰肇事時，
      應保持距離在60公尺以上，否則不可能在1至2分鐘才撞及
      被告盧正杰之車輛。故原告主張被告段世雄未保持與前車
      55公尺以上之安全距離云云，並不足採。
   4、原告另主張被告段世雄當時行車時速115 公里，違反道路
      交通安全規則第93條、第94條第1、3項及高速公路及快速
      公路交通管制規則第6條第1項之規定，且當時視距良好、
      路況良好，應注意且能注意而不注意，超速致追撞盧正杰
      之車輛，使原告受有傷害，為有過失云云，為被告所否認
      ，辯稱：當時發現被告盧正杰車輛，僅4至5部車距離，且
      中內車道有車，已來不及反應，縱認被告段世雄有超速，
      亦與原告發生損害間並無相當因果關係等語，經查：本件
      被告段世雄見到盧正杰之車時，僅距約5 部車之距離，有
      被告段世雄之交通事故調查筆錄可參，參之訴外人申佳惠
      於檢察官訊問時陳稱：「下雨天天色較暗又沒路燈，我也
      沒看到前面有車輛，而且那時突發狀況，距離又近，只有
      一個車身，來不及反應：：：」等語（見臺灣板橋地方法
      院檢察署99年度他字第2262號偵查卷第53頁），且依被告
      盧正杰於偵查中陳稱：我是按故障號誌燈，但不會亮，該
      路段沒有路燈等語（同上偵查卷第53頁），是被告段世雄
      發現盧正杰之車時僅距離約20餘公尺（即約5 部車距離）
      ，而本件被告盧正杰之車已發生事故呈停止狀態，且未有
      警示標誌，故須考量後面駛至之車輛於發現盧正杰之車輛
      時開始反應動作，並至車輛煞車停止之時間及距離，即所
      謂「安全距離」內。如於發現前面車輛時之距離已較安全
      距離為少時，即無從苛求後面駛至之車輛，即時反應並避
      免追撞危險之發生。所謂「安全距離」，係指「跟車距離
      」加上「煞車距離」（按指兩車均在行進中者），而人與
      車所需反應總和，如以0.6秒計算，則時速110公里之跟車
      距離為30.56公尺/秒×0.6＝18.34公尺，而煞車距離取決
      於輪胎與地面之摩擦力，摩擦力使得汽車減速，一般摩擦
      係數值大約為0.8，雨天則可能降至0.2，煞車距離S＝V平
      方/2a（V為行車速度，a為汽車加速度＝gμ）＝V平方/2g
      μ（g惟地表復盡得重力場強度值為9.8公尺/秒平方，μ
      為摩擦係數），故以90公里之時速，其行車速度為25公尺
      /秒（90000公尺÷3600秒＝25公尺/ 秒），則其煞車距離
      為25平方/（2×9.8×0.8）＝39.86公尺，跟車距離為0.6
      秒×25＝15公尺，其安全距離為64.86公尺（15＋39.86＝
      64.86），故即令時速為90 公里，於發現前方車輛而開始
      反應煞車至車輛停止，必須有64.86 公尺之安全距離，始
      能避免撞及前方之車輛，而本件被告段世雄在發現被告盧
      正杰之靜止而未有警示燈號之車輛時，僅距離約20餘公尺
      ，已如前述，則縱在90公里之時速，任何人均無法於20餘
      公尺之距離內煞車停止，且在中內車道有車之情況下，亦
      無從在1秒之間（90公里之每秒車速為25 公尺）迅速反應
      變換車道而避免危險之發生，故被告段世雄於發現被告盧
      正杰之靜止而無警示燈號之車輛時，已來不及反應，且當
      時中內道有車，被告段世雄不僅無充足時間可採取適當措
      施以避免撞及盧正杰車，亦無空間可採取適當之方法避免
      危險發生，故縱認被告段世雄之車速為115 公里（被告段
      世雄否認），審酌上開所述及徵之本件肇事原因係屬被告
      盧正杰違反上開交通安全規則所致，且臺灣省臺北縣區車
      輛行車事故鑑定委員會鑑定意見書、臺灣省車輛行車事故
      覆議鑑定委員會函，均認被告段世雄並無肇事因素，故難
      認被告段世雄行為與原告損害間有相當因果關係。
   5、又本件車禍之發生，係肇因於盧正杰之過失駕駛行為，被
      告段世雄及訴外人申佳惠係按遵行方向行駛，對此突發狀
      況應屬猝不及防，應不具有過失犯之行為不法，自難認被
      告段世雄、訴外人申佳惠2 人就前開事故有何過失可言；
      且被告段世雄、訴外人申佳惠2 人應可信賴參與交通行為
      之駕駛人亦將同時為必要之注意，相互為遵守交通秩序之
      適當行為，而無考慮第三駕駛人將會有違反交通規則之義
      務，且被告段世雄及訴外人申佳惠2 人既已遵守交通規則
      ，且為必要之注意，自難認渠等有何違反注意義務之情事
      ，而難令渠等就告訴人之傷害之結果負過失之責任等情，
      亦經臺灣板橋地方法院檢察署檢察官同為認定明確，而以
      99年度調偵字第1432號不起訴處分並為確定。
   6、綜上所述，本件車禍之發生，係被告盧正杰之上開過失所
      致，被告段世雄則查無應注意且能注意而不注意之過失，
      其行為予原告受傷害間亦無相當因果關係。原告主張被告
      段世雄於本件車禍之發生，為有過失，致其受有上開之傷
      害等語，即不足採，從而，原告請求被告應與被告盧正杰
      連帶給付原告504,240 元，及自起訴狀繕本送達被告翌日
      起至清償日止，按年息百分之5 計算之利息，為無理由，
      應予駁回，其假執行之聲請亦失所附麗，應併予駁回。
五、本件事證已臻明確，兩造其餘攻擊防禦方法暨證據，經核予
    判決結果均不生影響，爰不一一論列，併此敘明。
六、結論：本件原告之訴，為一部有理由，一部無理由，依民事
    訴訟法第79條、第390條第2項、第392條第2項，判決如主文
    。
中    華    民    國    99    年    12    月    9     日
                  民事第三庭    法  官  林錫凱
以上正本，係照原本作成。
如對本判決上訴，須於判決送達後20日內向本院提出上訴狀。如
委任律師提起上訴者，應一併繳納上訴審裁判費。
中    華    民    國    99    年    12    月    9     日
                                書記官  羅麗娟

司法院資訊處製作；財團法人民間司法改革基金會備份。
